臺灣臺中地方法院民事判決　93年度保險字第43號
原　　　告　庚○○
原　　　告　乙○○
原　　　告　己○○
原　　　告　丙○○
原　　　告　戊○○
兼　右五人
訴訟代理人　丁○○
被　　　告　三商美邦人壽保險股份有限公司
法定代理人　甲○○
訴訟代理人　辛○○
　　　　　　　　　　　號五樓
上列當事人間請求給付保險金事件，經本院於94年9月16日言詞
辯論終結，判決如下：
    主    文
被告應給付原告新台幣伍拾萬元及自民國九十三年八月二十日起
至清償日止，按年利率百分之十計算之利息。
訴訟費用由被告負擔。
    事實及理由
壹、原告訴之聲明：如主文所示。
貳、事實摘要：
一、兩造不爭執事項（本院據以為本件判決之基礎事實）：
(一)、原告之被繼承人曾富雄於民國八十三年八月八日與被告訂立
    保險契約，其中包括「意外身故及殘廢保險」（下稱系爭保
    險契約），保險金額新台幣（下同）一百萬元，嗣因被保險
    人「右足拇趾及右足跟挫傷」（九十二年二月十日在中山醫
    學大學附設醫院住院期間發現）致傷口感染而於九十二年四
    月十五日在中山醫學大學附設醫院行「膝上截肢」，符合系
    爭保險契約「殘廢給付等級比例表」中第三級第十一項規定
    ，給付比例為保險金額百分之五十，即五十萬元，被保險人
    曾富雄於九十二年五月十日因腦中風、糖尿病、心肺衰竭身
    故，原告乃依保險契約及繼承法律關係請求如聲明所示。
(二)、原告之被繼承人於投保時並未罹患糖尿病。
(三)、被告願意接受財政部所定傷害保險單示範條款中「意外傷害
    事故」之定義：「非由疾病引起之外來突發事故」。
二、本件爭點：
    原告之被繼承人於投保系爭保險後罹患糖尿病，復因前述外
    傷導致右足拇指及右足跟壞疽而須截肢，是否屬於系爭保險
    契約約定之因「意外傷害事故」殘廢？
參、法院之判斷：
一、查本件被保險人曾富雄係因腦中風併右側偏癱及右足趾及右
    足跟挫傷而九十二年二月五日至九十二年二月二十四日間住
    院（中山醫學大學附設醫院），此有該院出具之診斷證明書
    （九十三年六月二日）一件及本院向該醫院函調之病歷在卷
    可憑。依該病歷記載使用「abrasion」一字描述其傷勢，即
    擦傷或挫傷（均係外傷）之意，此種病歷描述用語與一般糖
    尿病患因下肢動脈阻塞而造成自發性的組織壞死（潰瘍）有
    別。
二、且上開足部外傷至曾富雄於九十二年二月二十七日再次住院
    仍未痊癒，此有同院出具之診斷證明書（九十二年六月二十
    六日）記載本次住院行「右腳大拇趾切除術」等語可憑。本
    件診斷證明書另載明「九十二年三月十三日行清創術」、「
    九十二年四月十五日行膝上截肢」。足證上開外傷確係切除
    曾富雄拇指及膝上截肢之原因。
三、被告一再爭執者無非曾富雄截肢之原因係因「糖尿病」，而
    非前開「外傷」所致，亦即被保險人本身疾病（或體質）致
    外傷難以痊癒而須截肢，是否仍屬「因意外傷害事故」而殘
    廢之保險事故原因發生？本院基於下列理由認為被保險人於
    保險契約簽訂後因簽約時所無之疾病或體質變化（如年老體
    衰，復原能力變差）與意外傷害事故合併而致截肢，仍屬保
    險契約中因「意外傷害事故」殘廢：
(一)、兩造簽訂之「個人傷害保險附約」第五條「保險範圍」原係
    ：「被保險人於本附約有效期間內，因遭遇『外來突發的意
    外事故』，並以此意外傷害事故為『直接且單獨原因』，致
    其身體蒙受傷害或因而殘廢身故時，本公司依本附約的約定
    ，給付保險金。」，對照被告表明願意接受之財政部傷害保
    險單示範條款第二條「保險範圍」所定義之「意外傷害事故
    」：「被保險人於本契約有效期間內，因遭受「意外傷害事
    故」，致其身體蒙受傷害而致殘廢或死亡時，依照本契約的
    約定，給付保險金。前項所稱『意外傷害事故』，指『非由
    疾病引起之外來突發事故』。」，可知二者最大差別在於後
    者：１、意外傷害不須是「直接且單獨原因」；２、只須導
    致傷害之最初原因非由疾病引起即符合「意外傷害」之定義
    。
(二)、本件導致被保險人曾富雄截肢之最初之傷害係前述之「外傷
    （abrasion）」，亦即最初之原因符合「外來之突發事故」
    ，應無疑義。被告一再辯稱係因「糖尿病」造成前開外傷形
    成「壞疽」而須截肢，顯然忽視造成最初傷害之原因，如此
    解釋，無異回到兩造原簽訂之保險契約條款「直接且單獨原
    因」涵攝之範圍。
(三)、「外來突發事故」之意外傷害保險條款，係為符合此類險種
    之特性及避免「道德風險」而設，亦即排除被保險人因疾病
    造成之自發性傷害（不符合「外來突發事故」定義）及利用
    自身體質（或疾病）造成外傷事故進而詐取保險金（道德風
    險）；如被保險人於締結保險契約之時，並未隱瞞自身疾病
    ，保險契約簽訂後，復無利用自身體質（或疾病）故意造成
    外傷，則應非保險人得執以拒絕給付保險金之理由。
(四)、蓋人類身體機能隨年齡增長，體力機能衰減，老化造成病痛
    機率遞升及因外傷而復原之能力隨之遞減，乃當然且無可違
    逆之生命歷程。被保險人投保時及保期期間內年齡、身體狀
    況之變化均為保險人考量保險費應行計算之因素，上述因年
    齡老化而造成病痛機率遞升及因外傷而復原之能力遞減，恰
    為被保險人需以保險填補（cover）此類病痛、傷害所致損
    害之理由，保險人在未能證明有前項事由前若能執此（因投
    保後產生之自然老化、疾病因素使被保險人因外傷復原能力
    變差）拒絕理賠，則保險制度之基礎必將因此崩壞。
(五)、末按，「保險契約之解釋，應探求當事人之真意，不得拘泥
    於所用之文字；如有疑義時，以作有利於被保險人之解釋為
    原則。」，保險法第五十四條第二項定有明文。本件兩造關
    鍵爭執所在，其實並非被保險人之「外傷」是否為截肢之原
    因；而係此「外傷」加上其投保後染患之「糖尿病」造成傷
    口不易復原，最終導致須截肢之結果，是否仍屬系爭保險契
    約應予涵蓋之「保險事故」？亦即「複合原因」之原因力問
    題，本院基於前述理由及保險法第五十四條第二項，認為「
    複合原因」仍屬系爭保險契約之「保險事故」，否則此類保
    險之理賠範圍，將受到不符合當事人預期且不當之限縮。
四、綜上所述，本件原告依據保險契約及繼承法律關係請求被告
    給付保險金五十萬元及自起訴狀繕本送達翌日（即九十三年
    八月二十日）起至清償日止，按保險契約約定利息即年利率
    百分之十計算之利息，於法有據，應予准許。
肆、結論：本件原告之訴為有理由，依民事訴訟法第七十八條，
    判決如主文。
中　　華　　民　　國　　94　　年　　10　　月　　7 　　日
                  民事第四庭    法  官  曹宗鼎
正本係照原本作成。
如對本判決上訴，須於判決送達後20日內向本院提出上訴狀。
中　　華　　民　　國　　94　　年　　10　　月　　7 　　日
                                書記官
